【裁判字號】    89,台上,6037
【裁判日期】    891012
【裁判案由】    違反水土保持法
【裁判全文】
最高法院刑事判決                              八十九年度台上字第六○三七號
    上   訴   人  台灣高等法院台南分院檢察署檢察官
    上訴人即被告  甲○○
右上訴人等因被告違反水土保持法案件，不服台灣高等法院台南分院中華民國八十七
年七月三十日第二審判決（八十七年度上訴字第一○八八號，起訴案號：台灣雲林地
方法院檢察署八十六年度偵字第七八七號），提起上訴，本院判決如左：
    主  文
原判決撤銷，發回台灣高等法院台南分院。
    理  由
本件原判決認定上訴人即被告甲○○向雲林縣政府承租坐落雲林縣古坑鄉○○段地號
一－一九五一號公有山坡林地，緊鄰雲二二○－一線竹高水往蓬萊瀑布道路，雲林縣
政府於民國七十八年間在該筆土地與同段一－八三九地號土地內，如原判決附圖斜線
部分所示土地，建築一段駁坎擋土牆。詎上訴人於八十三年間，未依水土保持技術規
範實施水土保持處理與維護，擅自同意葉江龍將建築廢棄物水泥塊，傾倒於擋土牆後
面凹處予以填平。葉江龍乃僱用林熹堂載運五次大貨車廢棄物予以傾倒填平，而破壞
水土保持，致於八十五年七月三十一日「賀伯颱風」來襲，帶來大雨，垮擋土牆，
大量泥土、石塊至道路，而阻塞道路等情。因認第一審論處被告在公有山坡地，處
理廢棄物，致毀損水土保持之維護設施罪刑，為無不合，予以維持，駁回被告在第二
審之上訴，固非無見。
惟查：(一)本件原判決認定被告犯罪之時間為八十三年間，而適用水土保持法第三十二
條第一項之規定論處其罪刑。但水土保持法係於八十三年五月二十七日經總統公布施
行，於同年月二十九日生效。則被告之行為如在八十三年五月二十八日以前，水土保
持法尚未生效，自不得依該法條論處其罪刑。究竟被告係在八十三年五月二十八日以
前或以後犯罪，攸關法律之適用，原判決並未調查審認，遽行判決，自有應於審判期
日調查之證據未予調查之違法。(二)按公私有土地之經營或使用，依水土保持法應實施
水土保持處理與維護者，該土地之經營人、使用人或所有人，為水土保持法之所稱之
水土保持義務人。而水土保持義務人即為有權使用山坡地之人，如為開發或經營山坡
地，違反該法第十二條至第十四條之規定，致生水土流失或毀損水土保持之處理與維
護設施者，應適用水土保持法第三十三條第三項前段處斷。如無權使用山坡地之人，
卻在公有或私人山坡地內未經同意擅自墾殖、占用或從事同法第八條第一項第二款至
第五款之開發、經營或使用，致生水土流失者，始有同法第三十二條第一項規定之適
用。此觀之水土保持法第四條、第三十二條、第三十三條之規定自明。依原判決認定
之事實，被告係在其承租之公有山坡地上，擅自同意第三人傾倒廢棄物於其上，被告
自屬有權使用該山坡地之人，僅未依同法第十三條之規定，從事同法第八條第一項第
五款之行為，揆諸前揭說明，自應依同法第三十三條第三項前段之規定論處。原判決
卻適用同法第三十二條第一項處斷，自有適用法則不當之違法。檢察官及被告上訴意
旨，均執以指摘原判決不當，非無理由，應認有發回更審之原因。
據上論結，應依刑事訴訟法第三百九十七條、第四百零一條，判決如主文。
中      華      民      國    八十九    年      十      月     十二     日
                              最高法院刑事第八庭
                                  審判長法官  吳  雄  銘
                                        法官  池  啟  明
                                        法官  石  木  欽
                                        法官  郭  毓  洲
                                        法官  吳  三  龍
      右正本證明與原本無異
                                              書  記  官
中      華      民      國    八十九    年      十      月     十六     日


司法院資訊處製作；財團法人民間司法改革基金會備份。
